ACORDAO-COMPLETO-2532873

ACÓRDÃO 1163/2022 ATA 19/2022 - PLENÁRIO

VISTOS, relatados e discutidos estes autos de levantamento, realizado para conhecer e avaliar o funcionamento dos Comitês de Governança Digital (CGD) das organizações do Poder Executivo Federal, em especial quanto à sua gestão e capacidade de governança.
ACORDAM os Ministros do Tribunal de Contas da União, reunidos em sessão do Plenário, com fundamento nos arts. 169, inciso V, e 238 do Regimento Interno do TCU e nos arts. 4º e 8º da Resolução-TCU 294/2018, e ante as razões expostas pelo Relator, em que:
9.1. classificar estes autos como públicos;
9.2. autorizar a Secretaria de Fiscalização de Tecnologia da Informação (Sefti) a divulgar as informações consolidadas constantes deste levantamento, em especial:
9.2.1. existe dificuldade na implantação de gestão de riscos de TI em nível estratégico nas organizações fiscalizadas; 
9.2.2. é preciso atuação consistente para evitar confusão entre o exercício das funções de governança e de gestão; 
9.2.3. foi identificada, no Ministério da Economia, boa prática, consistindo na medição da atuação de comitês.
9.3. arquivar este processo, por já ter cumprido o objetivo para o qual foi constituído.

Levantamento realizado para conhecer e avaliar o funcionamento dos Comitês de Governança Digital (CGD) das organizações do Poder Executivo Federal, em especial quanto à sua gestão e capacidade de governança.

diversos órgãos integrantes do Poder Executivo Federal

3. Interessado: Tribunal de Contas da União (TCU)

13.1. Ministros presentes: Ana Arraes (Presidente), Walton Alencar Rodrigues, Benjamin Zymler, Augusto Nardes, Aroldo Cedraz, Jorge Oliveira (Relator) e Antonio Anastasia.
13.2. Ministro-Substituto convocado: Augusto Sherman Cavalcanti.
13.3. Ministro-Substituto presente: André Luís de Carvalho.

JORGE OLIVEIRA

Trata-se de levantamento realizado no funcionamento dos Comitês de Governança Digital (CGD) das organizações do Poder Executivo Federal com o objetivo de avaliar sua capacidade de governança e gestão dos projetos relevantes de TI para o Governo.
	2. Transcrevo, a seguir, o relatório elaborado pela equipe de auditores da Secretaria de Fiscalização de Tecnologia da Informação (Sefti) :
	"Introdução
	Trata-se de relatório de levantamento sobre a capacidade de governança e gestão de projetos relevantes de TI na Administração Pública Federal (APF) , determinado por despacho do Relator, Min. Jorge Oliveira (TC 018.829/2021- 0, peça 5) , com objetivo de identificar a situação de controles (implantado/não implantado) por meio dos principais processos de governança e gestão de projetos relevantes de TI do Governo Federal (levantamento de escopo restrito) .
	2. O escopo da fiscalização foi delimitado para a identificação da situação de controles (implantado/não implantado) nos processos de funcionamento de 28 Comitês de Governança Digital (CGD) de organizações do Poder Executivo Federal, utilizando como principal parâmetro as previsões contidas no Decreto 10.332/2020. Doravante, a fiscalização será referenciada como GovernaTI.
	3. A opção de avaliar controles no funcionamento de comitês e não dos projetos em si consiste na lógica de que se os comitês funcionam bem, induzem bom planejamento, que induz a boa formulação de projetos, que contribui para: a) projetos bem elaborados; b) melhoria da capacidade de gerenciamento de projeto; e, consequentemente, c) que os projetos entreguem o produto para o qual foram criados.
	4. As 28 organizações avaliadas estão divididas em dois grupos chamados voluntários e não-voluntários. 
	5. As dez organizações que encaminharam ofício ao TCU solicitando a sua inclusão no escopo do GovernaTI fazem parte do conjunto dos voluntários. Essas organizações enviaram as solicitações após participação em reunião virtual promovida em conjunto pela Secretaria de Governo Digital (SGD/ME) e pela Secretaria de Fiscalização de TI (Sefti/TCU) com vistas a sensibilizar gestores públicos de TI sobre a importância do bom funcionamento dos CGD e como seria o processo da fiscalização, em especial sobre o conceito de autoavaliação de controles (AAC) , que seria empregado na fiscalização. 
 	(...) 
	6. Junta-se ao grupo dos voluntários o Ministério da Saúde, que já vem sendo acompanhado pelo TCU com uso de técnicas de AAC [autoavaliação de controle], de forma semelhante ao executado neste trabalho (TCs Processo 021.474/2019-2, Processo 017.774/2020-9 e Processo 016.459/2021-0, todos da relatoria do Ministro Benjamin Zymler) . Esta parte do trabalho foi realizada por equipe da Secretaria de Controle Externo da Saúde (SecexSaude/TCU) , com apoio da Sefti/TCU, e os resultados agregados a este relatório.
	7. A Tabela 1 relaciona as onze organizações voluntárias e as peças em que se encontram os ofícios por meio dos quais as organizações pediram para serem incluídas na fiscalização.
	Organização
	Peça

	UFV
	Universidade Federal de Viçosa
	4

	LNCC
	Laboratório Nacional de Computação Científica
	5

	IFCE
	Instituto Federal de Educação, Ciência e Tecnologia do Ceará
	6

	Censipam
	Centro Gestor e Operacional do Sistema De Proteção da Amazônia
	7

	MCom
	Ministério das Comunicações
	8

	UFRN
	Universidade Federal do Rio Grande do Norte
	9

	IFC
	Instituto Federal Catarinense
	10

	UFMA
	Universidade Federal do Maranhão
	11

	Minfra
	Ministério da Infraestrutura
	46

	MEC
	Ministério da Educação
	54

	MS
	Ministério da Saúde
	-

	Tabela 1 - Organizações voluntárias no Governa TI
	8. Quinze outras organizações foram incluídas no escopo da fiscalização no grupo denominado não-voluntários. O critério de escolha dos não-voluntários foi selecionar todos os órgãos setoriais do Sistema de Administração dos Recursos de Tecnologia da Informação (Sisp) que não estivessem no grupo dos voluntários. Juntam-se ao grupo dos não-voluntários a Procuradoria-Geral da Fazenda Nacional (PGFN) e a Secretaria Especial da Receita Federal do Brasil (RFB) , organizações que estavam sendo fiscalizadas pela SecexTributária/TCU (TC Processo 037.612/2021-2, da relatoria do Ministro Aroldo Cedraz) e que aquela unidade do TCU entendeu oportuno avaliar o funcionamento dos CGD. Esta parte do trabalho foi realizada por equipe da SecexTributária/TCU com apoio da Sefti/TCU, e os resultados agregados a este relatório.
	9. A Tabela 2 identifica as organizações não-voluntárias e as peças em que se encontram os ofícios de diligência solicitando informação para a fiscalização.
	Organização
	Peça

	AGU
	Advocacia-Geral da União
	16

	CGU
	Controladoria-Geral da União
	18

	MAPA
	Ministério da Agricultura, Pecuária e Abastecimento
	17

	MCIDADANIA
	Ministério da Cidadania
	25

	MCTIC
	Ministério da Ciência, Tecnologia, Inovações e Comunicações
	15

	MD
	Ministério da Defesa
	34

	ME
	Ministério da Economia
	23

	MJSP
	Ministério da Justiça e Segurança Pública
	21

	MMFD
	Ministério da Mulher, da Família e dos Direitos Humanos
	19

	MRE
	Ministério das Relações Exteriores
	35

	MME
	Ministério de Minas e Energia
	20

	MDR
	Ministério do Desenvolvimento Regional
	22

	MMA
	Ministério do Meio Ambiente
	24

	Mtur
	Ministério do Turismo
	14

	SGPR
	Secretaria-Geral da Presidência da República
	39

	PGFN
	Procuradoria-Geral da Fazenda Nacional
	-

	RFB
	Secretaria Especial da Receita Federal do Brasil
	-

	Tabela 2 - Organizações não-voluntárias no GovernaTI
	10. Para a avaliação do funcionamento dos CGD, a equipe do TCU elaborou uma lista de verificação com os controles que seriam avaliados em todas as organizações (a lista está publicada em formato Excel no portal do TCU) .
	11. Os itens de verificação (controles/práticas avaliados) foram agrupados em quatro blocos, pela lógica a seguir.
	11.1. Habilitadores. Controles que possibilitam a existência do CGD, como, por exemplo, a presença de normativos de constituição e funcionamento (regimento interno) , assim como a designação de pessoas com os cargos adequados para compor o colegiado. 
	11.2. Reuniões. Conjunto de práticas para o bom funcionamento de um colegiado, como, por exemplo: existência de cronograma de reuniões, pautas e documentos de suporte a decisão enviados com antecedência; a realização das reuniões, com decisões tomadas com base em evidências e registradas na forma de planos de ação.
	11.3. Planos e projetos. Aprovação e monitoramento de quatro objetos: Plano Diretor de Tecnologia da Informação e Comunicações (PDTIC) , Plano de Transformação Digital (PDT) , Plano de Dados Abertos (PDA) e pelo menos um projeto de TI considerado "o mais relevante" para a organização. O monitoramento dos riscos que compete ao comitê desses quatro objetos também faz parte dos itens de verificação deste bloco.
	11.4. Supervisão da Alta Administração (AA) . Práticas ligadas à supervisão do funcionamento do CGD pela Alta Administração da organização, como, por exemplo, o acompanhamento da atuação do CGD pela autoridade máxima da organização e se há publicidade dos atos do CGD (forma indireta de supervisão, com apoio da sociedade) .
	12. A Figura 2 representa a síntese do processo de trabalho empregado como método no âmbito do GovernaTI. Percebe-se que a diferença do processo aplicado aos dois grupos de participantes ocorre no seu início. Enquanto o grupo dos voluntários passou por um processo de maior interação (e aprendizado) com a equipe de auditoria do TCU, os não voluntários foram instados, mediante diligências, a apresentar informações para análise pela equipe. Ao final dessas etapas iniciais, em ambos os casos, a equipe do TCU obteve uma planilha com a avaliação do funcionamento do CGD de cada organização fiscalizada, que então passava ao fluxo comum aos dois grupos (etapa 4 em diante, conforme Figura 3) .

	Figura 2 - Método do GovernaTI.
 	13. Com as organizações do grupo "voluntários", a avaliação teve por base a autoavaliação de controles (AAC) , descrita nos seguintes termos:
	'Autoavaliação de controles (do inglês Control Self Assessment - CSA) consiste num processo onde os próprios gestores avaliam seus controles e riscos. 
 	Tipicamente a autoavaliação pode ocorrer por meio de questionários ou oficinas de autoavaliação das práticas existentes para lidar com os riscos. 
	O TCU tem estimulado amplamente a autoavaliação desde 2007 por meio da aplicação de questionários de autoavaliação de práticas de governança (www.tcu.gov.br/governanca) .
 	Num processo CSA o papel típico da auditoria é o de facilitador do processo.'
	Fonte:https://portal.tcu.gov.br/fiscalizacao-de-tecnologia-da-informacao/atuacao/autoavaliacao-de-controles/ 
	14. Conforme a Figura 3, os quatro primeiros passos seguidos com os voluntários foram:
	14.1. A equipe do TCU promoveu a sensibilização dos gestores participantes, para o entendimento de que os controles de governança e gestão avaliados são de sua responsabilidade, então eles próprios teriam a se beneficiar tendo um "retrato" da situação em que se encontravam (etapa 0) ;
	14.2. A equipe do TCU capacitou e tutorou gestores (etapa 1) , para que estes avaliassem o funcionamento do CGD de forma correta, orientando inclusive quanto à necessidade da identificação das evidências que suportavam sua autoavaliação;
	14.3. Os gestores realizaram autoavaliação dos controles e a enviaram para a equipe do TCU, mediante lista de verificação preenchida acompanhada das respectivas evidências (etapa 2) ;
	14.4. A equipe do TCU avaliou a autoavaliação de controles feita pelos gestores (etapa 3) .
	15. Ainda conforme Figura 3, os três primeiros passos seguidos com os não-voluntários foram:
	15.1. A equipe do TCU solicitou informações, por meio de diligência (etapa 1) ;
	15.2. Os gestores enviaram informações (etapa 2) ;
	15.3. A equipe do TCU realizou avaliação de controles com base nas informações enviadas pelos gestores (etapa 3) .
	16. A partir de então, com todas as organizações, os passos foram:
	16.1. A equipe do TCU comunicou aos gestores (interlocutores designados e seus convidados) o resultado de sua avaliação (etapa 4) , sendo que 28 reuniões devolutivas foram realizadas (Apêndice B) , com intensa troca de experiências entre auditores e auditados, quando a equipe do TCU orientou que os gestores deveriam se apropriar da avaliação entregue e decidirem, com base em suas próprias percepções de riscos, qual ação tomar para os controles deficientes.
	16.2. Os gestores de todas as 28 organizações elaboraram plano de ação para lidar com as deficiências que entenderam ser de maior risco e enviaram para a equipe do TCU (etapa 5) . 
	16.3. Em doze organizações a equipe do TCU foi convidada a participar, como observadora, de reunião do CGD (Apêndice C) (etapa 6) . Nessas ocasiões, a equipe pôde entender a dinâmica das reuniões e compreender algumas dificuldades e soluções implementadas pelos gestores, por vezes não documentadas e na fronteira do escopo da fiscalização, mas dentro do tema governança. A essência do conhecimento obtido nessas reuniões deu origem ao conteúdo registrado nas seções 4, 5 e 6 deste relatório. Na maioria das reuniões, ao final, a equipe do TCU recebeu a palavra para promover uma fala de conscientização junto à Alta Administração integrante do CGD, oportunidade em que discorreu sobre a importância do comitê, os desafios que eram comuns a outras organizações, bem como algumas soluções que as organizações estavam adotando para esses desafios (com base nas informações colhidas nas reuniões das quais a equipe já havia participado) . Em síntese, a equipe de fiscalização se colocou como "ponte" para a troca de informações entre as organizações participantes do GovernaTI. 
	16.4. Nas doze organizações onde a equipe do TCU participou das reuniões, cumprindo o processo de trabalho completo, foi solicitada que fizessem uma avaliação desta forma de atuação do TCU (etapa 7) . A síntese das avaliações recebidas está no Apêndice C, e o grau médio de satisfação com a fiscalização foi de 9,8, numa escala de 1 (totalmente insatisfeito) a 10 (totalmente satisfeito) . 
	(...) 
	2 Visão geral do objeto
	"Comitês de TI"
	17. Para o "Guia de Governança de TIC (Tecnologia da Informação e Comunicação) do SISP (Sistema de Administração dos Recursos de Tecnologia da Informação) " (versão atual de 2017) , o Comitê de TIC é uma prática nos seguintes termos (peça 206, p. 30) :
	'Prática 03 - Comitê de TIC
	Esta prática está relacionada à instituição e ao funcionamento de uma estrutura multidisciplinar, para tratar de questões e decisões relevantes à governança de TIC, composta pelos representantes da Alta Administração, presidida pela autoridade máxima ou representante da secretaria-executiva ou da unidade equivalente do órgão ou da entidade, que será apoiada pelo gestor de TIC. Pode ser uma estrutura colegiada pré-existente na instituição, a exemplo do Comitê de Governança Digital, Comitê de TIC ou equivalente, ou uma estrutura a ser instituída, especializada no tema, desde que tenha a composição e as responsabilidades aqui especificadas.'
	18. Desde 2008 o órgão central do Sisp tem buscado orientar as organizações da APF na implementação de um modelo de governança de TI, por meio de normatização infralegal, em evolução, ante o amadurecimento do tema na APF. 
	19. O estabelecimento de um comitê de TI é também recomendado por diversos modelos (p. ex., Cobit e Levantamentos de Governança do TCU) .
	20. A norma mais antiga que inclui menção ao termo "comitê de TI" (ou similar) é a IN-SLTI 4/2008, primeira norma a tratar especificamente de contratações de TI na APF:
	'Art. 4º Em consonância com o art. 4º do Decreto 1.048/1994, o órgão central do Sisp elaborará, em conjunto com os órgãos setoriais e seccionais do Sisp, a Estratégia Geral de Tecnologia da Informação para a Administração Pública, revisada anualmente, para subsídio à elaboração dos PDTI dos órgãos e entidades integrantes do Sisp.
	Parágrafo único. A Estratégia Geral de Tecnologia da Informação deverá abranger, pelo menos, os seguintes elementos:
	[...]
	IV - orientação para a formação de Comitês de Tecnologia da Informação que envolvam as diversas áreas dos órgãos e entidades, que se responsabilizem por alinhar os investimentos de Tecnologia da Informação com os objetivos do órgão ou entidade e apoiar a priorização de projetos a serem atendidos.'
	21. Em 2011, o órgão central do Sisp publicou um "Guia para criação e funcionamento do Comitê de TI" (versão atual de 2013) , com objetivo de induzir as melhores práticas na APF. Diversos outros normativos fazem menção à prática de instituir e fazer funcionar o mencionado "Comitê de TIC" (p.ex., Decreto 8.638/2016, Decreto 8.936/2016, Portaria-SGD 778/2019) .
	Plano Diretor de Tecnologia da Informação e Comunicações (PDTIC) 
	22. O Plano Diretor de Tecnologia da Informação e Comunicações (PDTIC) é obrigatório no Sisp desde 2015, e seu objetivo é indicar as ações que visam atender às necessidades tecnológicas e de informação da organização, nos seguintes termos:
	IN-SLTI 4/2010 (Alterada pela IN-SLTI 2/2015) 
	'Art. 2º Para fins desta IN, considera-se:
	[...]
	XXVII - Plano Diretor de Tecnologia da Informação (PDTI) : instrumento de diagnóstico, planejamento e gestão dos recursos e processos de Tecnologia da Informação que visa atender às necessidades tecnológicas e de informação de um órgão ou entidade para um determinado período;
	[...]
	Art. 4º As contratações de que trata esta IN deverão ser precedidas de planejamento, elaborado em harmonia com o Plano Diretor de Tecnologia da Informação (PDTI) . 
	1º O PDTI deverá estar alinhado à EGTIC e ao plano estratégico institucional e aprovado pelo Comitê de Tecnologia da Informação do órgão ou entidade. (Redação dada pela Instrução Normativa 2, de 12 de janeiro de 2015) 
	§ 2º Inexistindo o PDTI, o órgão ou entidade deverá proceder à sua elaboração, observando, no que couber, o Guia de Elaboração de PDTI do Sisp, acessível no Portal do Sisp.' (grifamos) 
	Plano de Dados Abertos (PDA) 
	23. O Plano de Dados Abertos (PDA) é obrigatório no Sisp desde 2016, e contém as ações de implementação e promoção de abertura de dados, nos seguintes termos:
	Decreto 8.777/2016
	'Art. 2º Para os fins deste Decreto, entende-se por:
	[...]
	V - Plano de Dados Abertos - documento orientador para as ações de implementação e promoção de abertura de dados de cada órgão ou entidade da Administração Pública Federal, obedecidos os padrões mínimos de qualidade, de forma a facilitar o entendimento e a reutilização das informações.
	[...]
	Art. 5º A gestão da Política de Dados Abertos do Poder Executivo federal será coordenada pela Controladoria-Geral da União, por meio da Infraestrutura Nacional de Dados Abertos (Inda) .  (Redação dada pelo Decreto 9.903/2019) 
	[...]
	§ 4º A autoridade designada nos termos do art. 40 da Lei 12.527/2011, será responsável por assegurar a publicação e a atualização do Plano de Dados Abertos, e exercerá as seguintes atribuições:
	[...]
	Art. 9º Os Planos de Dados Abertos dos órgãos e das entidades da Administração Pública Federal direta, autárquica e fundacional deverão ser elaborados e publicados em sítio eletrônico no prazo de sessenta dias da data de publicação deste Decreto.'
	Plano de Transformação Digital (PTD) 
	24. O Plano de Transformação Digital (PTD) , obrigatório no Sisp desde 2020, deve conter ações que a organização pretende implementar para contribuir na Estratégia de Governo Digital, nos seguintes termos:
	Decreto 10.332/2020
	'Art. 3º Para a consecução dos objetivos estabelecidos na Estratégia de Governo Digital, os órgãos e as entidades elaborarão os seguintes instrumentos de planejamento:
	I - Plano de Transformação Digital, que conterá, no mínimo, as ações de:
	a) transformação digital de serviços;
	b) unificação de canais digitais; e
	c) interoperabilidade de sistemas;'
	25. O PTD começou a ser elaborado por algumas organizações antes mesmo de sua previsão normativa, conforme registrado no relatório do Acórdão 3145/2020-TCU-Plenário (Relator: Ministro Aroldo Cedraz) 
	'99. Em 2019 houve uma mudança na estratégia de engajamento em prol da digitalização dos serviços prestados pelos órgãos: em vez de negociações individuais com cada gestor de serviço, mobilizou-se, por inteiro, cada órgão da Administração, a fim de criar um plano de transformação digital com todos os serviços de um determinado setor de governo. Surgiram assim os planos de digitalização temáticos, com duração prevista de dois anos, com o objetivo de coordenar ações de transformação digital que já estavam em curso nos órgãos, com a oferta complementar das ferramentas da PCD.
	100. A estratégia se baseou na execução de planos de digitalização. O plano é pactuado pela SGD/ME, pela Secretaria Especial de Modernização do Estado (Seme) da Secretaria-Geral de Presidência da República e pela Secretaria Executiva de cada Ministério.
	101. No plano são listados (e revisados) todos os serviços do órgão (e, em muitos casos, de seus órgãos vinculados) . A partir da aplicação de um diagnóstico, observam-se o nível de digitalização de cada serviço e, nos casos de serviços parcial ou totalmente não digitais, qual é a melhor forma de transformá-los rapidamente, elegendo uma de cinco esteiras de transformação descritas na Tabela 2.
	102. De forma resumida, cada plano de digitalização traz quantos serviços serão transformados, de que forma e em que período. O plano é monitorado ao longo do período, a fim de acompanhar o atingimento das metas e promover ações de correção, caso seja necessário. Até novembro de 2019 foram aprovados planos de digitalização em quinze áreas temáticas, que foram encaminhados ao TCU pela SGD: Previdência, Economia, Trabalho, Infraestrutura, Propriedade Industrial, Agricultura, Saúde, Vigilância Sanitária, Energia, Cidadania, Meio Ambiente, Educação, Ciência e Tecnologia, Turismo e Direitos Humanos (peça 9) .
	103. Até a data da conclusão deste trabalho os planos de digitalização relativos a cinco áreas temáticas ainda estavam em fase de pactuação: Defesa, Pesquisa e saúde, Relações Exteriores, Advocacia Geral da União e Desenvolvimento Regional.'
	26. Destaque-se que, de acordo com o parágrafo 100 acima, o comitê que "governa" o PTD é multi-organizacional (SGD/ME, Secretaria Especial de Modernização do Estado da Secretaria-Geral da Presidência (Seme/SG-PR) , e organização que deve executar o plano) .
	Comitê de Governança Digital 
	27. A observação dos conteúdos desta visão geral mostra a fragmentação na governança sobre o planejamento e execução das ações de TI, conforme síntese na Tabela 3 a seguir.
	Instrumento
	Criação
	Supervisão
	Conteúdo

	PDTIC
	2015
	Comitê de TI
	Ações de TI

	PDA
	2016
	Autoridade designada em cada organização para implantação da LAI
	Abertura de Dados

	PTD
	2019
	Comitê Multi-Organização (SGD/ME, Seme/SG-PR e Organização) 
	Transformação Digital

	Tabela 3 - Síntese da fragmentação na governança de TI
	28. A Figura 3 ilustra a já mencionada fragmentação, incluindo um quarto objeto: o projeto de TI mais relevante da organização (aquele que, segundo a Alta Administração, mais vai contribuir para a implementação dos serviços públicos sobre sua responsabilidade) .

	Figura 3 - Síntese da fragmentação na governança de TI
	29. O Decreto 10.332/2020, que "Institui a Estratégia de Governo Digital para o período de 2020 a 2022, no âmbito dos órgãos e das entidades da administração pública federal direta, autárquica e fundacional e dá outras providências", determinou que as organizações da APF instituíssem Comitês de Governança Digital nos seguintes termos:
	'Art. 2º Os órgãos e as entidades instituirão Comitê de Governança Digital, nos termos do disposto no Decreto 9.759, de 11 de abril de 2019, para deliberar sobre os assuntos relativos à implementação das ações de governo digital e ao uso de recursos de tecnologia da informação e comunicação.
	§ 1º O Comitê de Governança Digital será composto:
	I - por um representante da secretaria-executiva ou da unidade equivalente, que o presidirá;
	II - por um representante de cada unidade finalística;
	III - pelo titular da unidade de tecnologia da informação e comunicação; e
	IV - pelo encarregado do tratamento de dados pessoais, nos termos do disposto da Lei 13.709, de 14 de agosto de 2018.
	§ 2º Os membros do Comitê de Governança Digital, de que tratam os incisos I e II do caput serão ocupantes de cargo em comissão de nível equivalente ou superior ao nível 5 do Grupo-Direção e Assessoramento Superiores.
	§ 3º Os representantes serão indicados e designados em ato da autoridade máxima do órgão ou da entidade.
	§ 4º A participação no Comitê de Governança Digital será considerada prestação de serviço público relevante, não remunerada.
	§ 5º O Presidente do Comitê de Governança Digital poderá convidar representantes de outros órgãos e entidades para participar de suas reuniões, sem direito a voto.
	Art. 3º Para a consecução dos objetivos estabelecidos na Estratégia de Governo Digital, os órgãos e as entidades elaborarão os seguintes instrumentos de planejamento:
	I - Plano de Transformação Digital, que conterá, no mínimo, as ações de:
	a) transformação digital de serviços;
	b) unificação de canais digitais; e
	c) interoperabilidade de sistemas;
	II - Plano Diretor de Tecnologia da Informação e Comunicação; e
	III - Plano de Dados Abertos, nos termos do disposto no Decreto 8.777, de 11 de maio de 2016.
	§ 1º Os instrumentos de planejamento de que trata o caput serão:
	I - elaborados pela unidade competente dos órgãos e das entidades; e
	II - aprovados pelo respectivo Comitê de Governança Digital.' (grifos nossos) 
	30. Assim, entende-se que este normativo mais recente busca a redução da fragmentação das estruturas de governança, o que foi o objeto principal de avaliação deste levantamento.
	31. As próximas seções serão destinadas a relatar os principais problemas relacionados aos CGDs encontrados na execução do levantamento, com base na análise dos questionários de avaliação (Apêndice D) e na observação das reuniões dos CGDs.
	3 Risco 1: Fragmentação da 2ª linha de defesa de TI  
	Devido à (ao) ...
	Surgimento de múltiplos normativos em períodos do tempo distintos tratando de distintos instrumentos de planejamento de TI (PDTIC, PDA, PTD) com diferentes responsáveis pela sua governança (fragmentação da 2ª linha de defesa de TI) 

	Poderá ocorrer...
	Dificuldade em priorizar e monitorar as ações de TI
Recebimento, pela área de TI, de múltiplos comandos de priorização
Ações de TI não têm recursos necessários (pois não são vistas como prioridade da organização, mas como prioridade de uma área) 

	O que pode levar a (ao) ... 
	Ações de TI não serem concluídas (produtos que suportam serviços não serem entregues) 

	O que pode impactar..
	Os serviços que seriam prestados à sociedade que tenham suporte em produtos de TI

	32. Após mais de um ano de o Decreto 10.332/2020 ter orientado a concentração da aprovação de todos os planos, em apenas 21% das organizações avaliadas (6 de 28) , o CGD tinha aprovado os três planos e o projeto de TI mais relevante da organização (peça 205, PT 05 - Consolidação das Avaliações) . Durante as reuniões de devolutiva realizadas entre a equipe de fiscalização e os gestores das organizações, observou-se que a causa principal da ocorrência do fato foi a evolução normativa mencionada na seção anterior.
	33. Já o monitoramento desses quatro objetos só era realizado em 15% das organizações (4 de 28) (Peça 205, PT 05 - Consolidação das Avaliações) . Também durante as reuniões de devolutiva realizadas entre a equipe de fiscalização e os gestores das organizações, observou-se que a causa principal para a ocorrência do fato era a falta de consciência de que os planos deveriam ser monitorados pelo CGD, devido a não haver expressa determinação normativa (o Decreto 10.332/2020 determina que o CGD aprove os planos, mas nada prescreve sobre seu monitoramento) .
	34. As avaliações realizadas com base na lista de verificação apontaram ainda que, em todas as 28 organizações incluídas no escopo da fiscalização, havia oportunidades de melhoria e/ou de resolução de desconformidades no funcionamento dos CGDs. Conforme método adotado, todos os apontamentos foram comunicados e planos de ação foram providenciados pelas organizações, para convergirem o funcionamento dos CGD ao que está na Figura 4.

	Figura 4 - CGD governando 4 objetos
	35. Ressalta-se que cada uma das 28 organizações que fazem parte do escopo deste trabalho já providenciou plano de ação para lidar com as deficiências no funcionamento do seu Comitê de Governança Digital (CGD) , buscando alinhamento ao previsto no Decreto 10.332/2020 e reduzindo os riscos decorrentes da fragmentação da 2ª linha de defesa de riscos de TI (planos na peça 205 - ver descrição dos arquivos no Apêndice A) .
	36. Ainda durante a execução da fiscalização, a equipe do TCU participou de reuniões de CGD em que houve deliberações no sentido de aprovar planos de ação enviados para a equipe do TCU e até mesmo já implantar algumas mudanças (...) .
 	37. Assim, entende-se que o objetivo da fiscalização correspondente à "identificação da situação de controles" foi superado, pois além da identificação, as organizações se apropriaram da situação, todas elaboraram planos de ação e diversas ações já foram implementadas, tudo em linha com o previsto na Resolução-TCU 315/2020.
	4 Risco 2: Ausência de gestão de riscos de TI no nível estratégico
	38. Em 82% das organizações avaliadas (23 de 28) não se identificou, nas duas últimas reuniões realizadas pelos CGDs, qualquer evidência de preocupação com a gestão de riscos. Esta avaliação da equipe do TCU foi bem conservadora, no sentido de que qualquer indício de que este nível estratégico atuava na gestão de riscos de TI foi considerada. Esse número se alinha aos levantamentos de governança feitos pelo TCU nos últimos anos.
	39. A equipe serviu-se, então, das reuniões devolutivas e da participação como observadora nas reuniões dos CGDs para prospectar uma possível causa (não evidenciada, inclusive por não constar do escopo do trabalho) .
	40. Uma das dificuldades levantadas foi a de que a gestão de riscos em níveis operacionais e táticos possui processos e ferramentas mais consolidadas (veja-se o Manual de Gestão de Riscos do TCU, por exemplo) , o que permitiria aos gestores desses níveis implantar os processos, mas que essas ferramentas e técnicas seriam de difícil aplicação no nível estratégico.
	41. Outra dificuldade consistiria na própria falta de cultura de gestão de riscos, como salienta pesquisa realizada por uma grande empresa de auditoria em nível global, onde está registrado que os gestores ainda encaram a gestão de riscos como um mito.
	42. Consolidando os aspectos dos dois parágrafos anteriores, percebe-se que pode se tratar de uma crença de que a prática de gestão de riscos se inicia com processos e ferramentas, quanto os modelos (p.ex., Coso, ISO 31000) preconizam que a implementação começa na cultura organizacional, pela atitude da Alta Administração.
	43. Vejamos um exemplo positivo em que o Comitê Interno de Governança da CGU, exercendo o papel de CGD, apreciava o monitoramento da execução do PDTI ao final do 1º semestre de 2021.
	44. Em conjunto com o relato sintético do andamento dos projetos estratégicos, foi informado o risco que poderia levar o projeto a não ser concluído nas condições previstas (...) . No exemplo, há sinalização que algo em nível estratégico deve ser feito, momento em que o CGD se apropria do risco e pode tomar decisões que estão no seu nível de alcance, mas não dos gestores de nível tático. Este exemplo tem o propósito de demonstrar que, primeiramente, a organização precisa ter a cultura de discutir riscos, antes de processos e ferramentas (...) .
 	(...) 
	45. Eis alguns exemplos de situações observadas pela equipe de auditoria nas reuniões de CGD de que participou e a ausência de questionamentos e discussões quanto aos riscos associados à situação:
	Situação observada
	Aspecto que poderia/deveria ter sido questionado/discutido

	Aprovação de projeto estratégico sem apresentação dos riscos mais relevantes ao CGD.
	Quais os riscos de esse projeto não ser concluído nas bases propostas? E de não entregar o resultado prometido? 

	Apresentação de resultados parciais do PDTIC sem linha de base.
	Qual o risco de as entregas não ocorrerem nos prazos pactuados, e os serviços não serem entregues ao cidadão?

	Aprovação pelo CGD de inclusão de novas demandas no PDTIC, sem informação de realocação de recursos (exclusão de alguma demanda e/ou aumento de recursos para a TI) .
	Quais os riscos de esse novo projeto impactar as entregas que já aprovamos antes?

	Apresentação de pauta ao comitê contendo solicitação da engenharia para desligar energia do prédio para manutenção, e a TI sustentou não desligar, porque ainda não tinham plano de desligamento/religamento do CPD. Comitê deliberou por não desligar.  
	Quais os riscos de uma e outra opção para tomar a decisão? 

	46. Percebe-se, ante os exemplos, que não são necessários manuais, planilhas ou sistemas de informação para promover na organização a cultura de um ceticismo de forma profissional ("o quê pode dar errado, para que possamos nos antecipar?") . 
	47. A fim de promover a ideia de que a gestão de riscos começa muito mais uma questão de cultura do que de processos e ferramentas, esta equipe de fiscalização praticou gestão de riscos do seu processo de trabalho de forma simplificada, ante o custo-benefício acordado com supervisor e o secretário. Não foi elaborada matriz de riscos com todas as colunas previstas no manual do TCU (probabilidade, impacto, riscos residuais etc.) , mas, sim, promovida a cultura na equipe e nas reuniões quinzenais de sprint de discutir os riscos do processo de auditoria. 
	48. Durante as reuniões devolutivas, foi apresentado aos interlocutores como o processo de gerir riscos da equipe era executado (por meio de um deque de cartões no aplicativo Microsoft Planner, onde a equipe fazia a gestão ágil da auditoria) , com objetivo de apresentar e discutir com os gestores que se trata mais de uma questão cultural do que instrumental.  
	49. Registre-se que este relatório não faz apologia ao fim dos métodos, processos e ferramentas de gestão de riscos, mas sim de que eles de nada servem se não há a cultura e a percepção de valor pelos atores que participam do processo.
	50. Ante o exposto, entende-se que há risco de não haver gestão de riscos de TI em nível estratégico nas organizações fiscalizadas, potencialmente pela crença de que a prática se inicia com processos e ferramentas, enquanto os modelos com boas práticas em gestão de riscos preconizam que a implementação começa na cultura organizacional e a pesquisa indicada no parágrafo 41 deste relatório sinaliza que esta vem sendo a maior dificuldade no Brasil (seção 4) .
	51. Como esse risco está sendo levantado de forma exploratória, não há proposta de como tratá-lo ou de trabalhos a serem realizados, a menos da divulgação do presente relatório para que o assunto seja apresentado aos gestores responsáveis pela governança de TI no âmbito da APF.
	5 Risco 3: confusão das funções de governança e de gestão de TI nas organizações
	52. Este trabalho teve como resultado pretendido a transformação do cenário descrito na Figura 3 para o explicitado na Figura 4, conforme sintetiza a Figura 9. Essa transformação ocorrerá na medida em que as organizações implementarem seus planos de ação.

	Figura 9 - Transformação pretendida
	53. Entretanto, no curso das reuniões devolutivas, observaram-se sinais de que o cenário da Figura 4 estava incompleto. Percebeu-se dificuldade de as organizações separarem as funções de governança e de gestão de TI, pois algumas reuniões de CGD:
	53.1. Tiveram a participação de dezenas de participantes, com mistura de níveis táticos e estratégicos;
	53.2. Tiveram fala quase que exclusivamente do principal gestor de TI;
	53.3. Tinham pautas com assuntos de gestão (por exemplo, andamento dos contratos do PDTIC) ;
	54. Na verdade, um elemento do modelo não foi contemplado no escopo inicial da fiscalização: a necessidade de existirem comitês táticos ou gerenciais (Figura 10) . Planos organizacionais (PDTIC, PDA, PTD) precisam de discussões e amadurecimento, e, se isso estivesse ocorrendo (e por vezes estava) no âmbito do CGD, este comitê seria um comitê gerencial, e não de governança de TI.

 	Figura 10 - Modelo de Governança com Segregação de Comitê Estratégico (governança) e tático (gestão) 
	55. Esse ponto ficou mais claro quando a equipe de auditoria participou da reunião de um CGD que tinha uma pauta dividida em dois blocos, com intervalo entre elas: Parte 1 - Assuntos de Gestão; e Parte 2 - Assuntos de Governança. Na prática, foram duas reuniões distintas, mas ocupando a agenda de todos os participantes durante todo o tempo. Infere-se a possibilidade de a mesma sistemática ter ocorrido em outros comitês temáticos além de TI (ex.: pessoas, orçamento) , sendo que, no nível estratégico, geralmente são as mesmas pessoas que participam do comitê (visto a necessidade de representar a área de negócio em cargo DAS-5 ou superior) .
	56. Mais adiante, em reunião com interlocutores da CGU, a equipe conheceu, por alto (pois não era objetivo específico do levantamento) , o modelo de governança lá utilizado e que favorece o tratamento desse risco de confusão entre as funções de governança e gestão de TI na organização. A CGU tem um único comitê de governança para todos os temas (CGI) , inclusive com as competências de CGD previstas no Decreto 10.332/2020. Esse comitê, de caráter estratégico, é apoiado por sete comitês gerenciais temáticos. Quando necessário, são criadas comissões em nível operacional para apoiar o funcionamento dos comitês gerenciais. Trata-se de uma hierarquia de comitês, com objetivo de possibilitar, nos níveis estratégico, tático e operacional, as discussões de cada nível, com pessoas que ocupam cargos dentro dos níveis necessários às discussões.
	57. O gestor da CGU informou que o CGI, formado por representantes do nível estratégico do órgão, reúne-se ordinariamente a cada três meses para o acompanhamento das ações de todas as áreas, mas que tem pauta extraordinária sempre que os comitês gerencias necessitam de deliberação de nível estratégico (o que ocorre praticamente todos os meses) .
	58. Neste modelo, a maioria das pautas é debatida e pré-acordada no nível gerencial, subindo ao CGI para aprovação (e formalização de que o decidido é parte da estratégia da CGU) . Quando o nível gerencial não chega a um pré-acordo, a divergência também entra na pauta para o CGI decidir estrategicamente qual rumo a organização deve tomar.

	Figura 11 - Modelo de Governança da CGU
	59. Observa-se que, neste modelo, discussões gerenciais ficam no nível gerencial, com pessoal do nível gerencial, em reuniões com maior frequência. Decisões estratégicas ficam no nível estratégico, com pessoal de nível estratégico, em reuniões com menor frequência. Da mesma maneira, os indicadores que são levados a conhecimento dos diferentes comitês são compatíveis com seu nível de atuação na CGU, ou seja, o comitê gerencial monitora o alcance das metas por meio de indicadores do nível gerencial e o comitê estratégico monitora o atingimento de metas mediante indicadores do nível estratégico.
	60. As decisões correspondem ao verbo "direcionar" da governança, mas a mesma lógica se aplica aos verbos monitorar e avaliar.
	61. A AGU utiliza modelo semelhante (Figura 12) , porém utilizando-se de um comitê gerencial específico para "orquestrar" os demais.
	(...) 
	62. Já o Ministério da Economia, pelo seu porte, utiliza-se de dois níveis de comitês estratégicos (Figura 13) , sendo que estes comitês estratégicos possuem comitês gerenciais abaixo deles, em modelos semelhantes ao da AGU e CGU. 

	Figura 13 - Modelo de Governança do ME
	63. Não se pretende, nesta seção, exaurir os modelos utilizados pelas organizações do escopo deste trabalho, nem preconizar que os modelos mencionados acima são melhores que outros.
	64. O que se pretende é registrar que cada organização deve refletir sobre o modelo de governança que é melhor para a sua realidade, em função de fatores como cultura e estrutura. Deve haver um fluxo claro de comunicações entre as estruturas organizacionais e a separação das funções de governança e gestão.
	65. Diante do exposto, há risco de que haja confusão sobre o exercício das funções de governança e de gestão nas organizações fiscalizadas, tanto no que diz respeito à Tecnologia da Informação quanto a outras áreas transversais (pessoas, orçamento, contratos, segurança etc.) .
	66. Como esse risco está sendo levantado de forma exploratória, não há proposta de como tratá-lo ou de trabalhos a serem realizados, a menos da divulgação do presente relatório para que o assunto seja apresentado aos gestores responsáveis pela governança de TI no âmbito da APF.
	6 Boa prática: medição do funcionamento dos comitês
	67. No Ministério da Economia foi identificada uma boa prática consistindo na preocupação em medir a atuação dos comitês de apoio à governança do Ministério.
	68. O então criado Índice de Operação da Governança (IOG) tem finalidade de: 
	'Medir o nível de atividade e eficácia dos Comitês Temáticos de Apoio à Governança do Ministério da Economia, tanto pela frequência das reuniões, quanto pela execução das entregas previstas, em análise ponderada dos dois fatores.'
	(Fonte: página no site do Ministério da Economia) 
	69. Para aclaramento do índice, transcreve-se, a seguir, exemplo contido na mesma página no site do Ministério:
	'Por exemplo, o cálculo do IOG do Comitê de Compras e Contratos Centralizados (C4ME) , no primeiro semestre de 2021, aconteceu da seguinte forma:
	- Regularidade de reuniões: o comitê realizou todas as reuniões previstas no semestre, conforme determinado no Art. 45 da Portaria 339/2020.
	- Entregas: foram pactuadas 12 entregas para o período, totalizando 27 pontos (as ações possuem pesos, considerando a sua complexidade, dificuldade de execução e alcance) . Das entregas previstas, 12 foram efetivadas, totalizando 17,5 pontos. Fórmula de cálculo descrita abaixo:
'
	70. Considera-se a prática interessante, pois o índice avalia não somente uma medida de esforço do comitê (o quanto o comitê se reúne) como também as entregas que são feitas a partir de suas deliberações (o quanto aquilo que o comitê delibera está sendo cumprido pela gestão) .
	71. Além disso, demonstra maturidade da organização, na medida que busca medir a atuação de seus colegiados em níveis estratégicos.
	7 Conclusão
	72. Este relatório apresentou o resultado de levantamento de auditoria realizado pelo Tribunal de Contas da União (TCU) , com conclusão de que:
	72.1. Todas as 28 organizações que fazem parte do escopo deste trabalho já providenciaram plano de ação para lidar com as deficiências no funcionamento do seu Comitê de Governança Digital (CGD) , buscando alinhamento ao previsto no Decreto 10.332/2020 e reduzindo os riscos decorrentes da fragmentação da 2ª linha de defesa de riscos de tecnologia da informação (TI) (seção 3) .
	72.2. Há risco de não haver gestão de riscos de TI em nível estratégico nas organizações fiscalizadas, potencialmente pela crença de que a prática se inicia com processos e ferramentas, enquanto os modelos com boas práticas de gestão de riscos preconizam que a implementação começa na cultura organizacional e há pesquisa que sinaliza que esta vem sendo a maior dificuldade no Brasil (seção 4) .
	72.3. Também há risco de que haja confusão sobre o exercício das funções de governança e de gestão nas organizações fiscalizadas, tanto no que diz respeito à Tecnologia da Informação quanto a outras áreas transversais (pessoas, orçamento, contratos, segurança etc.) (seção 5) .
	72.4. No Ministério da Economia, foi identificada boa prática consistindo na medição da atuação de comitês, utilizando métrica que combina avaliação de esforço feito pelos Comitês do Ministério (reuniões) como também as entregas (previstas nos planos aprovados pelos Comitês) , evidenciando maturidade da organização, na medida que busca medir a atuação de seus colegiados em níveis estratégicos (seção 6) .
	72.5. Há evidências de que, na percepção dos presidentes de CGD, a atuação do TCU por meio desta fiscalização agregou valor às organizações avaliadas (item 16.4) .
	8 Proposta de encaminhamento
	73. Ante o exposto, submetem-se os autos à consideração superior, propondo:
	73.1. Levantar o sigilo que recai sobre as peças destes autos, considerando o disposto na Resolução-TCU 294/2018, arts. 4º e 8º; 
	73.2. Autorizar a Secretaria de Fiscalização de Tecnologia da Informação (Sefti) a divulgar as informações consolidadas constantes deste levantamento, em especial, que:
	73.2.1.	Há risco de não haver gestão de riscos de TI em nível estratégico nas organizações fiscalizadas;
	73.2.2.	Há risco de que haja confusão sobre o exercício das funções de governança e de gestão nas organizações fiscalizadas;
	73.2.3.	Foi identificada, no Ministério da Economia, a boa prática consistindo na medição da atuação de comitês.
	73.3. Arquivar os presentes autos, nos termos do Regimento Interno do TCU, art. 169, inciso III."
	É o relatório.

não há.

Não atuou

LEVANTAMENTO. FUNCIONAMENTO DOS COMITÊS DE GOVERNANÇA DIGITAL DAS ENTIDADES FEDERAIS. INICIATIVA DENOMINADA GOVERNA TI. INDENTICAÇÃO DE RISCOS. RECONHECIMENTO DE BOA PRÁTICA. AUTORIZAÇÃO PARA DIVULGAÇÃO DAS INFORMAÇÕES CONSOLIDADAS. ARQUIVAMENTO.

RELATÓRIO DE LEVANTAMENTO (RL)

Em exame levantamento de auditoria para coletar informações e avaliar o funcionamento dos Comitês de Governança Digital (CGD) das organizações do Poder Executivo Federal, especialmente em relação à sua capacidade de governança e de gestão dos projetos relevantes de TI para a Administração e para os cidadãos.
2.	O que existe de inovador nesta iniciativa, denominada pela equipe de GovernaTI, é o foco. Ao invés de acompanhar os projetos individuais de TI de cada unidade, optou-se por avaliar o funcionamento dos comitês que são responsáveis por sua implementação. A lógica por trás dessa abordagem é: se os comitês funcionam bem, induzem a realização de um bom planejamento, que, por seu turno, viabiliza a elaboração de bons projetos. Além disso, a atuação eficiente dos comitês proporciona melhoria da capacidade de gerenciamento dos projetos e, consequentemente, aumenta a chance de entrega dos respectivos produtos.
3.	Como assinalado pela equipe de fiscalização em seu relatório, a importância assumida nos últimos tempos pela tecnologia da informação em todas as instituições levou à elaboração de diversas normas e à constituição de várias estruturas para lidar com o tema nos órgãos públicos. 
4.	Para coordenar esses esforços, o Governo instituiu, por meio do Decreto 7.579/2011, o Sistema de Administração dos Recursos de Tecnologia da Informação (Sisp) com o objetivo de organizar a operação, controle, supervisão e coordenação dos recursos de tecnologia da informação da administração direta, autárquica e fundacional do Poder Executivo Federal. O órgão central do Sisp é a Secretaria de Governo Digital (SGD) da Secretaria Especial de Desburocratização, Gestão e Governo Digital do Ministério da Economia.
5. 	A versão mais atual do Guia de Governança de TIC (Tecnologia da Informação e Comunicação) editado pelo Sisp prevê as seguintes estruturas de governança de TI nas entidades públicas:
	a) Comitê de TIC: colegiado multidisciplinar, para tratar de questões e decisões relevantes à governança de TIC. Pode ser uma estrutura colegiada pré-existente na instituição, a exemplo do Comitê de Governança Digital (CDG) ;
	b) Plano Diretor de Tecnologia da Informação e Comunicações (PDTIC) : tem o objetivo de indicar as ações necessárias para atender às necessidades tecnológicas e de informação da organização;
	c) Plano de Dados Abertos (PDA) : mapeia as ações para implementação e promoção de abertura de dados. de forma a facilitar o entendimento e a reutilização das informações;
	d) Plano de Transformação Digital (PTD) : relaciona as ações inseridas na Estratégia de Governo Digital envolvendo: a transformação digital de serviços; a unificação de canais digitais; e a interoperabilidade de sistemas.
6.	Este levantamento dedicou-se, precipuamente, a avaliar o funcionamento do Comitê de TIC em 28 entidades públicas, das quais 12 foram voluntárias, por terem manifestado interesse, na fase preliminar dos trabalhos, em participar ativamente do GovernaTI.
7.	A organização interna dessas unidades foi examinada a partir de quatro prismas:
	a) Habilitadores - elementos que possibilitam a existência do comitê: regras de constituição e funcionamento (regimento interno) , assim como a designação de pessoas com os cargos adequados para compor o colegiado;
	b) Reuniões - conjunto de procedimentos para o bom funcionamento de um colegiado: cronograma, pautas e documentos de suporte enviados com antecedência; periodicidade e resolutividade dos encontros, com registro na forma de planos de ação;
	c) Planos e projetos - existência e monitoramento de quatro objetos: Plano Diretor de Tecnologia da Informação e Comunicações (PDTIC) , Plano de Transformação Digital (PDT) , Plano de Dados Abertos (PDA) e pelo menos um projeto de TI considerado "o mais relevante".
	d) Alta Administração (AA) - supervisão, acompanhamento e apoio do nível mais alto da hierarquia ao funcionamento do comitê, bem como a publicidade dos seus atos.
8.	A partir das informações fornecidas pelas unidades, e das percepções colhidas pelos auditores na interação direta com os comitês, foram identificados os seguintes riscos associados ao funcionamento das estruturas de governança de TI:
	I - Fragmentação da 2ª linha de defesa de TI
	Como os distintos instrumentos de planejamento de TI (PDTIC, PDA, PTD) são derivados de múltiplos normativos, editados em períodos diferentes, foi associado a cada um deles uma estrutura de controle distinta, o que pode dificultar a coordenação, priorização e monitoramento das diversas frentes de ação;
	II - Ausência de gestão de riscos de TI no nível estratégico
	Observou-se uma dificuldade do comitê em fazer a gestão de riscos no nível estratégico, potencialmente pela crença de que a prática se inicia com processos e ferramentas, enquanto os melhores modelos preconizam que sua implementação se assenta, principalmente, na cultura organizacional.
	III - Confusão das funções de governança e de gestão de TI nas organizações
	Como o Comitê de Governança Digital (CGD) acaba agregando a função de coordenar os diversos esforços de TI dentro do órgão, percebeu-se uma certa dificuldade de as organizações separarem as funções de governança e de gestão, em decorrência da mistura das pautas, bem como da participação de dezenas de servidores, tanto de níveis táticos como estratégicos.
9. 	Por outro lado, no Ministério da Economia foi identificada uma boa prática, consistindo na medição da atuação de comitês, utilizando métrica que combina a avaliação do esforço feito pelos comitês (reuniões) e as respectivas entregas (previstas nos planos) , evidenciando maturidade da organização, na medida em que busca parametrizar a atuação de seus colegiados em níveis estratégicos.
10.	A equipe conseguiu colher evidências, durante o curso dos trabalhos, que a fiscalização possibilitou às organizações avaliadas agregar valor ao funcionamento dos seus comitês. Espera-se que este levantamento resulte na internalização das deficiências dos controles pelos gestores, com elaboração de planos de ação para sanar as deficiências, medida que já está sendo implantada por algumas das organizações fiscalizadas.
11.	Assim, reconhecendo o esforço e a dedicação da Secretaria de Fiscalização de Tecnologia da Informação (Sefti) na realização deste trabalho, manifesto minha completa anuência à proposta de encaminhamento formulada, autorizando a divulgação das informações consolidadas constantes deste levantamento e seu posterior arquivamento.
	Ante o exposto, voto por que o Tribunal adote a minuta de acórdão que ora submeto à deliberação do Plenário.
TCU, Sala das Sessões, em 25 de maio de 2022.
JORGE OLIVEIRA 
Relator